【裁判字號】    95,訴,490
【裁判日期】    970131
【裁判案由】    損害賠償
【裁判全文】
臺灣新竹地方法院民事判決               95年度訴字第490號
原      告  丙○○
訴訟代理人  洪大明律師
複代理人    徐國楨律師
被      告  溫壞岸
                        子資訊研究中心316室
訴訟代理人  徐宏昇律師
            李紀穎律師
上列當事人間請求履行契約事件，本院於民國97年1月22日辯論
終結，判決如下：
    主  文
原告之訴及假執行之聲請均駁回。
訴訟費用由原告負擔。
    事實及理由
壹、原告方面：
一、原告主張：
(一)緣原告係國立交通大學（以上簡稱交通大學）建築研究所教
    授（曾任交通大學建築研究所所長、人文社會學院副院長、
    院長），被告則係交通大學電子工程系及研究所之教授，於
    民國92年5月間新竹科學園區管理局（以下簡稱科管局）將
    「矽導竹科研發中心建築更新第一標工程」（以下簡稱系爭
    工程）委託交通大學代為辦理，經由交通大學前任校長乙○○先生指定由原告及所屬建築團隊負責，被告則擔任交通大
    學另設立之矽導研發中心執行長，合先敘明。
(二)系爭工程之標的乃將原為飛利浦公司大鵬廠「舊廠房」改建
    為「供辦公室使用之高科技研發中心」，原告臨危受命，與
    建築所同仁、師生、絞盡腦汁，日以繼夜工作，期盡速達成
    所交付之任務。系爭工程第一期預算原為新台幣（下同）30
    0,000,000元，經以政府採購法公開招標，由年豐營造股份
    有限公司（以下簡稱年豐營造公司）以267,230,000元得標
    ，惟經得標廠商與設計單位多次會同實際檢測及評估後，發
    現系爭工程仍有多處隱藏性設施（如污排水、冰水、消防等
    管線）及原機電設備老舊、年久失修、功能規格不符等情形
    ，需重新規劃設置；且當初公開招標時係以撙節開支為原則
    ，僅計劃將系爭工程主廠房東、西兩向立面之琺瑯板拆除改
    裝設玻璃帷幕牆，並未包括南、北兩向立面及辦公棟各立面
    ，惟經過評估後，認為如僅改裝主廠房東、西二向立面，而
    南、北二立面等仍維持舊外牆，將影響廠區整體美觀及室內
    空間品質，連帶影響廠商進駐使用之意願，故向科管局建議
    南、北二向立面及辦公棟各向立面等均予改裝為玻璃帷幕牆
    ，上開建議案經科管局推動小組、督導小組會議討論決議，
    並經行政院函覆通過，連同校方期望提昇公共大廳室內裝修
    水準，例如將塑膠地板更換為花崗岩等，以便能與南港園區
    新建築競爭，故系爭工程乃辦理追加預算，惟僅此一次且獲
    校方決議通過，而原告等工作團隊之盡責表現，迭獲校方予
    以肯定。
(三)又關於系爭工程應支付原告負責之交大建築所設計監造費中
    之規劃與概念設計費6,908,466元部分，當時由於聯華電子
    股份有限公司（以下簡稱聯華電子公司）同意捐助系爭工程
    5,000,000元，原告即與前任校長乙○○及被告商量，即原
    告負責之交大建築所不支領設計監造費，而經由前任校長乙○○之指示，將聯華電子公司所捐助之5,000,000元款項撥
    入交通大學校友成立之思源基金會，用以支付日籍建築大師
    安藤忠雄設計交通大學校內「美術館與建築館」之設計費，
    並由乙○○校長代表交通大學與安藤忠雄簽約，支付其第一
    期設計費款2,400,000元，嗣應支付第二期設計費款時，被
    告卻突然變卦，要求思源基金會不得再予支付（被告曾任該
    基金會執行長），原告乃簽請前任校長乙○○核示，協商由
    另筆捐款支付，上開事實發生經過，被告均甚為清楚明白。
(四)詎被告明知系爭工程並無「不斷追加預算」、「交大很生氣
    」、「學校只能善後」、「沒想到去向（指捐款流向）出問
    題」等情形，竟為達損害原告名譽之目的，於95年6月初接
    受中國時報記者甲○○先生採訪時，謊稱：「竹科研發中心
    更新工程剛開始由丙○○負責，當時決定採統包，但廠商低
    價得標後，又不斷追加預算，交大很生氣，但追加預算在50
    %的法律規定範圍內，沒有違法，學校也只能善後」、「當
    初聯電與台積電要各捐5,000,000元給竹科研發中心，做為
    美化景觀經費，丙○○說由他來處理這筆錢，沒想到去向出
    問題。」等不實言論，被告主觀上顯然具有侵害原告名譽權
    之不法之故意，且經中國時報報導後，更造成原告在社會上
    之評價受到貶損。查原告係一知名之學者，學經歷俱佳，具
    有一定之社會地位，而被告亦屬高級知識份子，竟肆意詆毀
    原告之名譽，致原告名譽受損至鉅，爰依民法第195條第1項
    之規定，請求賠償5,000,000元之精神損失（原告獲償後，
    將捐贈交通大學作為國際發展之用），及被告應在中國時報
    第A9版，以14號字體、半版之篇幅（寬26公分、長35.5公分
    ）刊登如起訴狀附件所示之「道歉聲明」，並聲明：(一)被告
    應給付原告5,000,000元，及自起訴狀繕本送達翌日起至清
    償日止，按週年利率百分之5計算利息。(二)被告應於中國時
    報第A9版，以14號字體及半版之篇幅刊登如起訴狀附件所示
    之道歉聲明。(三)原告願供擔保，請准宣告假執行。
二、對被告抗辯所為之陳述：
(一)被告雖辯稱其並未傳述如中國時報所報導內容之言論，記者
    報導內容與被告發言內容不同，對於國內記者之八卦作法，
    亦深感無奈云云。惟查，證人甲○○（即中國報報記者）於
    95年10月19日到庭具結證稱：「他（指被告）答覆我的內容
    跟我報上寫的一致。」、「我當記者12年，我知道這篇報導
    會對雙方當事人聲譽產生影響。」、「被告當時是跟我說校
    長生氣。」、「他說不斷增加預算校長很生氣。」、「報導
    部分我是直接引用被告之回答。」等語，而被告訴訟代理人
    當日並表示：「如果當時原告說的是要支付關於交大校園建
    築之設計，豈不是自己承認捐款出了問題，何況證人都是在
    問有關矽導工程之報導，所以證人第一次之回答才是正確，
    對其他證詞沒有意見。」等語，是被告既對證人甲○○之證
    詞表示沒有意見，顯見系爭新聞報導之內容，係記者根據被
    告之說詞所報導，是記者甲○○報導之內容與被告發言之內
    容即無不同，記者並無何八卦作法可言，則被告前開所辯乃
    屬推卸之詞，對記者之指控亦有失厚道，由此更可見被告為
    圖卸責，不惜一再說謊，誣指別人，是被告肆意詆毀名譽，
    殆可確定。
(二)被告雖又辯稱系爭報導之內容尚與事實相符云云，惟查：
  1.交通大學承辦系爭工程後，即由前任校長乙○○即指示由原
    告及所屬建築所團隊負責系爭工程，詎於工程施作期間，被
    告屢要求於工程項目中增加餐廳、SPA及咖啡廳等設施，且
    表示已找好經營者，利潤豐厚，但原告因礙於變更設計，將
    導致系爭工程延宕且不易取得變更許可，乃予以婉拒，豈料
    ，被告即在校內散佈不實言詞，詆毀原告，原告為維個人聲
    譽，乃主動向校長請辭此項職務，惟被告明知原告係主動請
    辭，卻辯稱原告係遭撤換職務，此明顯與事實不符。
  2.關於系爭工程變更設計追加預算，乃係因系爭廠房經實際檢
    測及評估後，發現仍有多處隱藏性設施（如污排水、冰水、
    消防等管線）及原機電設備老舊、年久失修、功能規格不符
    等情形，需重新規劃設置，且若僅計劃將主廠房東、西兩向
    立面之琺瑯板拆除改裝設玻璃帷幕牆，將影響廠區整體美觀
    及室內空間品質，並影響廠商進駐使用之意願，故向科管局
    建議南、北二向立面及辦公棟各向立面等均予改裝為玻璃帷
    幕牆，惟此建議案經科管局推動小組、督導小組會議討論決
    議，並經行政院函覆通過，連同校方期望提昇公共大廳室內
    裝修水準例如將塑膠地板更換為花崗岩等，以便能與南港園
    區新建築競爭，故系爭工程乃辦理追加預算，但僅此一次且
    獲校方決議通過，而此亦為被告所明知，況原告等工作團隊
    之盡責表現，迭獲校方之肯定，則被告指控系爭工程有不斷
    追加預算情形，自與事實不符。
  3.至於被告雖又辯稱自從原告交出工程後，交通大學以歷時2
    年期間為原一預計半年完工之工程善後云云，但查，系爭工
    程分為第一、二期，第二期再分為A、B部分，原告負責之第
    一期及第二期A部分，均有如期完工，至被告等人接手後之
    工程延宕，不管原因如何，均與原告無關，詎被告卻把工程
    延宕之責任歸咎原告，並對外發表不實言論指控原告，顯具
    有毀損原告名譽之惡意。
  4.再關於聯電捐款5,000,000元乙節，係由原告與前任校長乙○○及被告商量後，經由乙○○校長之指示，將聯華電子公
    司所捐助之5,000,000元款項撥入交通大學校友成立之思源
    基金會，用以支付日籍建築大師安藤忠雄設計「美術館與建
    築館」之設計費，並由乙○○校長代表交通大學與安藤忠雄
    簽約，支付其第一期設計費款2,400,000元，嗣於應支付第
    二期設計費款時，被告卻突然變卦，要求思源基金會不得再
    予支付（被告曾任該基金會執行長），經原告簽請乙○○校
    長核示後，則協商由另筆捐款支付，此事實之發生經過，被
    告均甚為清楚明白，詎被告卻隱瞞此一事實，向記者表示捐
    款流向出問題，此亦屬不實之指控，對原告之名譽已造成明
    顯之損害。
貳、被告方面：
一、被告為交通大學電子工程學系及研究所教授，並擔任該校電
    子資訊學院副院長，於90年間起參與「國家矽導計畫」（依
    據90年8月14日總統府華總科會第015號、行政院秘書長90年
    8月23日台90經字第051081號、行政院90年10月29日台90經
    字第060191號函，指示研議推動「國家矽導計畫」）。矽導
    計畫推動綱要明列建置「矽導竹科研發中心」，以將台灣從
    半導體製造中心提昇至半導體設計服務中心。前開國家矽導
    計劃係由當時交通大學乙○○校長擔任主持人，被告則擔任
    交通大學「矽導研發中心」執行長，推動在新竹科學園區原
    飛利浦公司所屬大鵬廠，設置研發中心。而矽導竹科研發中
    心擬使用之廠房原為飛利浦公司之顯示器工廠，需經改建才
    能作為高科技晶片研發中心使用，國家科學委員會所屬之科
    管局乃撥款委託交通大學改建廠房（即系爭工程），交通大
    學並將系爭工程委由原告主持，嗣經招標後由年豐營造公司
    以267,230,000元之金額得標，契約規定年豐營造公司應於9
    3年2月15日完成第一期工程，於93年8月15日完成第二期工
    程，不料，系爭工程並未如期完成，且於93年2月間辦理追
    加工程，金額高達116,800,000元，期間各界議論不斷，迄
    於93年7月28日交通大學前任乙○○校長特別指示成立「矽
    導竹科研發中心大鵬廠工程審議委員會」，並由該委員會於
    93年9月24日正式解除原告主持系爭工程之職務，嗣於93年1
    0月間，系爭工程之承包廠商年豐營造公司倒閉，導致工程
    停頓，此不但造成滿城風雨，而作為使用單位之矽導竹科研
    發中心，更備感困擾，由於系爭工程遲遲無法完工、驗收，
    交通大學乃於95年4月30日將系爭工程交回科管局自行辦理
    。於此期間，不但矽導竹科研發中心因系爭工程延宕無法使
    用，必須暫時棲身交通大學校園，且因媒體不斷報導、爆料
    。再者，審計部亦連續發函，請求交通大學調查系爭工程案
    之違失。此外，台灣新竹地方法院檢察署亦來函調查矽導竹
    科研發中心廠房所屬之「聯電庭園」相關經費流向問題，傳
    訊相關人員，包括律師、建築師應訊，此均屬事實。
二、對於外界傳聞不斷，無論交通大學、矽導竹科研發中心或科
    管局，均未予回應，直到95年6月6日，中國時報記者甲○○
    至交通大學及科管局追問所謂「交大被調查是否違法或監督
    不周」乙事，被告身為矽導研發中心執行長，自不得不在當
    時交通大學乙○○校長及科管局長官指示下，挺身為交通大
    學辯護，並向記者甲○○表示：(一)矽導竹科研發中心廠房改
    建案無法按期完工，主因為承包商年豐公司倒閉。(二)矽導竹
    科研發中心廠房改建案追加預算未達法定之50%，並無違法
    。(三)目前檢調單位並未調查矽導竹科研發中心廠房改建案之
    違法，其偵辦重點是聯電捐贈之「聯電庭園」資金去向。豈
    料，記者於翌日所撰寫之報導內容卻寫成被告指控原告，被
    告對於國內記者之八卦作法，亦深感無奈。茲就記者所報導
    之內容敘述如下：
(一)中國時報甲○○記者雖報導稱：「溫壞岸表示，竹科研發中
    心更新工程剛開始由丙○○負責，當時決定採統包，但廠商
    低價得標後，又不斷追加預算，交大很生氣，但追加預算在
    50%的法律規定範圍內，沒有違法，學校也只能善後。」、
    「關於捐款問題，溫壞岸指出，當初聯電與台積電要各捐5,
    000,000元給竹科研發中心，做為美化景觀經費，丙○○說
    由他來處理這筆錢，沒想到去向出問題。」等語。
(二)惟查，被告當時是向記者甲○○表示稱：1.竹科研發中心更
    新工程延宕，原因在於廠商倒閉，並非因為有何弊案。2.校
    長對於工程延宕及傳言不斷，雖然很生氣，但並未發現違法
    。3.工程雖然追加預算，但追加預算在50%的法律規定範圍
    內，沒有違法。4.檢調所調查的方向在於聯電捐款的支用有
    無違法，不是工程有無弊案。5.當初聯電與台積電要各捐5,
    000,000元給竹科研發中心，做為美化景觀經費。聯電所捐
    的款項遭劉教授挪作他用，但已經歸還。但被告並沒有向記
    者提到：1.竹科研發中心更新工程剛開始由丙○○負責，當
    時決定採統包（這應該是記者自己調查的結果）。2.廠商低
    價得標後，又不斷追加預算（被告從未說廠商是「低價」得
    標，也沒有說「不斷」追加預算）。3.交大很生氣（被告從
    未說乙○○校長是對於「不斷追加預算」生氣）。4.學校也
    只能善後（曾經說「善後」，但指的是廠商倒閉以後的善後
    事宜）。5.丙○○說由他來處理這筆錢（被告並未說過這種
    話）。6.沒想到（聯電捐款的）去向出問題（被告實際上是
    說：「沒想到檢調單位調查的方向是聯電捐款的去向。」）
    等語，又據證人即中國時報記者甲○○於本院證述：「透過
    我的理解，用比較簡單的方式把它報導出來。」等語，足悉
    證人甲○○並非隻字不漏的抄錄當事人的言論，且由於證人
    甲○○於採訪前，對該案始末已作過長時間的調查，其報導
    當然是以自己之理解及評價作為經緯，故證人甲○○之理解
    是否即為被告之真意，又記者是否另以其他角度解譯後形諸
    文字，此均屬高度可疑，自無從執此即遽指被告有何誹謗原
    告之故意。況查，「國家矽導計劃」為行政院列管之國家級
    研發計劃，惟系爭工程自施作以來爆發種種爭議，校方雖採
    取適當措施加以補救，但仍不能因廠房改建事宜之風風雨雨
    ，而影響矽導計劃本身之執行，而被告身為矽導計劃之執行
    人，其於接受記者訪問時，其目的不外是在以矽導計劃執行
    人之身份挺身為交通大學或矽導計劃辯護，絕非在攻詰原告
    ，故原告遽引記者之報導指摘被告惡意誹謗原告之名譽云云
    ，即失所據。
三、再查，綜覽記者所為之系爭報導內容，均係對可受公評事件
    所為之報導與評論，而其所報與所評亦無捏造不實或惡意偏
    頗之處，茲再就記者所為之報導說明如下：
(一)關於報導中「竹科研發中心更新工程剛開始由丙○○負責，
    當時決定採統包」等語，該事實既為原告所自承，故此部分
    內容顯為事實。
(二)關於報導中「廠商低價得標後，又不斷追加預算，交大很生
    氣」等語，此亦未與事實不符。查系爭工程為「統包工程」
    ，依法及依約得標廠商均有義務在契約所約定之金額下，將
    必要之工程項目施作完成，並不得追加經費，惟查，年豐營
    造公司於92年11月14日得標時之工程金額為267,230,000元
    。旋於93年2月間，另以「限制性招標」之方式，追加工程
    金額116,800,000元，嗣於93年8月初，原告又簽請追加工程
    費用，扣除廠商未施作應追減之工程部分，合計尚增加工程
    金額596,327元，而上述工程費用並未包括該廠區之「大廳
    裝潢」及「廠外景觀工程」，而關於上開未包括工程之工程
    費用，依原告96年7月11日陳報狀附件三所載，尚須2000多
    萬元之費用（該部分工程嗣已由科管局收回自辦，並另行發
    包施作），可見系爭工程確有「不斷追加預算」之事實。又
    依交通大學於93年7月28日以交大秘字第0930003320號函文
    指示成立「竹科矽導研發中心大鵬廠工程審議委員會」，勞
    師動眾以撤換原告之權責，更可證明「交大很生氣」等情亦
    屬事實。此外，由交通大學96年6月26日簽呈內容亦可顯示
    交大校內對原告之評價。
(三)關於報導中「追加預算在50%的法律規定內，沒有違法」等
    語，亦屬事實。此由被告所提被證8審計部教育農林審計處
    函第2頁最末行指摘追加預算「逼近政府採購法第22條第1項
    第6款追加金額50%之上限」等語，亦可證明。
(四)關於報導中「交大只能善後」等語，經查，系爭工程依契約
    規定，應於93年8月15日（含第一次追加）完成驗收，取得
    使用執照。嗣承包廠商年豐營造公司雖在93年8月15日陳報
    完工，但事實上並未完工，故一直無法通過驗收。此外，更
    因年豐營造公司於93年10月後宣告倒閉，負責人潛逃國外，
    無法提出各項證照以取得使用執照，致系爭工程無法完成。
    又於驗收期間，因原告已不負責該項工程，而交大總務單位
    也無人願意接手此案，故於驗收手續中之「清點」、「結算
    」（清點廠商已施作及未施作項目，逐項認定是否依約施作
    ，及計算未完工應扣、應罰款項）會議，仍請原告擔任「主
    席」，以示負責。而由原告於96年7月11日陳報狀附件12會
    議記錄所示，系爭工程直至94年9月間，仍在「清點、結算
    」，且其上亦記載工程之缺失甚多，足悉系爭工程確未完工
    。直到94年10月間，在交通大學前任張校長強力指示下，當
    時交通大學總務長林健正教授始同意主持該工程善後事宜，
    終於94年10月14日舉行正式結算會議，確認「應施作而未作
    之工程金額共計35,628,895元」，「應扣款23,128,200元」
    ，「罰款24,964,200元」，並決議將系爭工程「移交科管局
    續辦」，故系爭工程乃於95年4月30日移回科管局續辦，直
    到系爭新聞報導出刊之日，系爭工程仍未完成。此外，交通
    大學並已委任任秀妍律師針對廠商違約未完成之工程部分，
    提起民事訴訟求償。可見，本件工程確實嚴重延宕，且自從
    原告交出系爭工程後，交通大學以二年時間為一預計半年完
    工之工程善後，此亦屬事實。
(五)關於報導中「當初聯電與台積電要各捐5,000,000元給竹科
    研發中心，做為美化景觀經費，丙○○說由他來處理這筆錢
    ，沒想到去向出問題。」等語，經查，聯電公司與台積電公
    司各要捐款5,000,000元給竹科研發中心，作為美化景觀經
    費之事，確屬事實，此由被告所提被證13聯電公司與交通大
    學所簽之92年11月25日興建科學園區大鵬廠聯電庭園合約書
    ，亦可證明。嗣後聯電公司亦分兩次，先後於92年12月1日
    及93年4月21日將各2,500,000元交付思源基金會，且由契約
    明定該筆款項係為在交大之新竹科學園區前開大鵬廠區「全
    區廣場中」建造「聯電庭園」，此外，聯電公司在該時期復
    未再支付任何款項至思源基金會，因此所支付之5,000,000
    元確為興建聯電庭園之目的，而非其他計劃。詎由於捐款當
    時，原告尚為大鵬廠整體更新計劃改建工程之主持人，故乃
    將該筆款項交由原告運用，以完成「聯電庭園」之建造，此
    亦屬當然。豈料，原告竟分別於92年12月間、93年5月間以
    「建築館及美術館設計費」之名目，將前開聯電公司之捐款
    支用200餘萬元，經「竹科矽導研發中心大鵬廠工程審議委
    員會」發現，乃於93年9月24日議決「請主秘（交通大學主
    任秘書）儘速協助將該捐款已支出部份追回」。竹科矽導研
    發中心大鵬廠工程審議委員會並指摘以其他理由動用該筆捐
    款為不當。事後台灣新竹地方法院檢察署並於95年4月17日
    、新竹調查站於94年7月4日以函調取該筆捐款之「動支記錄
    」，故報導中所稱「去向出問題」等語，此亦屬持平之論。
    何況被告當時對記者所言，係指「矽導竹科研發中心廠房改
    建工程並無問題，檢調所偵查之方向是在聯電庭園捐款的動
    支有無問題。」等事實，故此更非屬不實言論，亦無不當可
    言。
四、綜上所述，本件被告代表交通大學及矽導研發中心之執行人
    身分向記者所為之發言，純粹係出於為交通大學及矽導計畫
    辯護，絕無誹謗原告之故意。又被告向記者所為之陳述，亦
    均與事實相符，並未造成原告人格上之損害。再者，本案所
    涉為國家重大研發計畫之廠房工程，自屬可受公評之事，而
    被告之發言既與事實相符，自無違法，更未損及原告。至於
    記者所報導之內容，確與被告陳述之內容及原意不合，並據
    證人甲○○證稱，其於訪談交大相關人士之前，就矽導竹科
    研發中心改建案，早已花費相當時間蒐集大量資料，並訪談
    交通大學以外之人員，可見證人甲○○對交通大學人員係在
    此定見之下進行訪談，目的是要藉交通大學人員之口來陳述
    其論點。因此，即使被告所發表之言論，是為交通大學辯護
    ，記者仍將之報導成教授互相攻擊，但此部分並非被告所能
    控制與負責。況記者報導內容雖然與被告發言內容不同，但
    綜覽其報導內容，係對可受公評之事件所為之報導與評論，
    所報與所評當無捏造不實或惡意偏頗之處。末查，系爭報導
    雖就原告辦理矽導竹科研發中心廠房改建案之風風雨雨提出
    質疑，但同時也提供原告反駁之機會，並將原告之辯解，原
    本刊出，至於原告之說法是否與事實相符？是否合乎邏輯？
    則留待讀者公評。是以，原告既然已有為自己之辯護之機會
    ，且已針對記者之質疑提出反駁，並刊登在報端相同位置，
    而原告對記者報導之原告發言，也無異議，則原告即無因報
    導上對原告所提出之質疑，而名譽受損之可能。是原告主張
    因系爭報導所引用且宣稱為被告所為之言論，致其名譽嚴重
    受損云云，應非事實。準此，原告以遭被告惡意誹謗致其名
    譽受損，並提起本件訴訟並無理由，並聲明：(一)原告之訴駁
    回。(二)如受不利判決，請准供擔保宣告免為假執行。
、兩造不爭執之事實及證據：
一、原告係交通大學建築研究所教授，被告則係交通大學電子工
    程學系及研究所教授。
二、92年5月間，科管局將系爭工程委託交通大學代為辦理廠房
    改建事宜（即將原為飛利浦公司之顯示器工廠改建為高科技
    晶片研發中心），嗣交通大學則將系爭工程委由原告負責，
    前開工程之預算為3億元，嗣經公開招標後，由年豐營造公
    司得標，其得標金額為267,230,000元，迄於93年2月間第一
    次追加工程款116,800,000元，嗣於93年8月初，第二次變更
    追加（減）工程後，增加工程款596,327元。
三、交通大學於93年7月28日以交大秘字第0930003320號函指示
    成立「竹科矽導研發中心大鵬廠工程審議委員會」，並由被
    告擔任執行長，嗣於93年10月間，前開工程發生承包商年豐
    營造公司倒閉事件，嗣交通大學已於95年4月30日將前開廠
    房改建工程交回科管局自行辦理。
四、交通大學於92年11月15日與訴外人安藤忠雄建築師事務所簽
    約，委託安藤忠雄設計交通大學之建築館與美術館，其設計
    費用約定為日幣18,000,000元（折合新台幣約5,600,000元
    ），又訴外人聯電公司為支持交通大學之新竹科學園區大鵬
    廠整體更新計劃，同意捐助5,000,000元之款項，交通大學
    乃於92年11月25日與聯電公司簽訂捐助交通大學興建科學園
    區大鵬廠聯電庭園合約書，嗣聯電公司並依約將前開捐助款
    項匯入「交通大學思源基金會」專戶，迄原告由思源基金會
    撥付2,400,000元，並將該款項匯予安藤忠雄以支付前開建
    築領與美術館之設計費。
五、訴外人即中國時報記者甲○○於95年6月7日在中國時報報導
    如原證8之內容。
肆、本件係行集中審理程序，經兩造協商並簡化爭點如下，兩造
    並均同意本件爭點以下列整理並協議簡化之爭點為限，其餘
    不再主張：
一、被告是否有向訴外人即中國時報記者甲○○，為甲○○於95
    年6月7日在中國時報所報導內容之言論？
二、若有，則被告所為上開言論是否足以損害原告之名譽？
三、若被告散布上開言論確已損害原告之名譽，則原告請求賠償
    金額及登報道歉，是否有理由？
伍、得心證之理由：
一、被告是否有向訴外人即中國時報記者甲○○，為甲○○於95
    年6月7日在中國時報所報導內容之言論？
    查被告確有向訴外人即中國時報記者甲○○為甲○○於95年
    6月7日在中國時報所報導內容之言論之事實，業據證人甲○○到院結證稱：伊於95年6月1日撥打電話向被告詢問新竹地
    檢署已經針對竹科矽導工程調查，而科管局也決定收回矽導
    計畫硬體建築，被告是否知悉上情，又問題發生之可能原因
    為何，被告當時乃稱免晚點再回覆而未立即答覆，嗣被告回
    電答覆，被告所答覆之內容即如系爭報導第4段所載，至系
    爭報導第5段捐款部分，被告有告知新竹地檢署所調查的部
    分係捐款流向的問題，而硬體設備產生的漏水狀況大致已解
    決，被告所回答的內容與系爭報導第5段內容亦是相同等語
    綦詳（見本院卷第127、128頁），並有當日之中國時報影本
    附卷可稽（見本院卷第28頁），參以，證人甲○○與兩造均
    無何親誼或嫌隙，自無故偏頗一方而誣指他方之理，況依其
    所陳稱：伊擔任記者12年，知悉系爭報導對雙方當事人聲譽
    均會產生影響，故伊於報導時的用詞譴句都有特別留意等語
    （見本院卷第128頁），堪認證人甲○○相當清楚系爭事件
    之利害關係，衡情，更斷無任意攀誣被告，致己身身陷偽證
    罪責之理，則證人甲○○前開證詞堪可採信，是被告辯稱其
    向證人甲○○所陳述之內容非如證人甲○○所報導之前開內
    容所示云云，尚非可採。
二、若有，則被告所為上開言論是否足以損害原告之名譽？
(一)按「因故意或過失，不法侵害他人之權利者，負損害賠償責
    任。」、「不法侵害他人之身體、健康、名譽、自由、信用
    、隱私、貞操，或不法侵害其他人格法益而情節重大者，被
    害人雖非財產上之損害，亦得請求賠償相當之金額。其名譽
    被侵害者，並得請求回復之適當處分。」民法第184條第1項
    前段、第195條第1項固分別定有明文。惟按名譽權有無受損
    害，應以社會上對個人評價是否貶損作為判斷之依據，有最
    高法院90年度台上字第646號判例意旨，足資參照。又「言
    論自由為人民之基本權利，憲法第11條亦定有明文。國家應
    給予言論自由為尊重及最大限度之維護，俾人民得以實現自
    我、溝通意見、追求真實及監督各種政治或社會活動之功能
    得以發揮。惟為兼顧對個人名譽、隱私及公共利益之保護，
    法律並非不得對言論自由依傳播方式為合理限制。刑法第31
    0 條第1項及第2項誹謗罪即係保護個人法益而設，為防止妨
    礙他人之自由權利所必要，符合憲法第23條規定之意旨。至
    刑法同條第3項前段以對毀謗之事，能證明其為真實者不罰
    ，係針對言論內容與事實相符者之保障，並藉以限定刑罰權
    之範圍，非謂指摘或傳述誹謗事項之行為人，必須自行證明
    其言論內容確屬真實，始能免於刑責。惟行為人雖不能證明
    言論內容為真實，但依其提出證據資料，認為行為人有相當
    理由確信其為真實者，即不能以誹謗罪之刑責相繩。」司法
    院大法官會議釋字第509號釋有明文；且最高法院95年度台
    上字第2365號裁判意旨：「言論自由為人民之基本權利，有
    個人實現自我、促進民主政治、實現多元意見等多重功能，
    維護言論自由即所以促進民主多元社會之正常發展，與個人
    名譽之可能損失，兩相權衡，顯然有較高之價值，國家應給
    予最大限度之保障，使個人名譽為必要之退讓。而權衡個人
    名譽對言論自由之退讓程度時，於自願進入公眾領域之公眾
    人物，或就涉及公眾事務領域之事項，更應為較高程度之退
    讓。是行為人對於公眾人物或所涉公眾事務，以善意發表言
    論，或對於可受公評之事為適當之評論，或行為人雖不能證
    明言論內容為真實，但就其所言為真實之舉證責任，仍應有
    相當程度之減輕（證明強度不必至客觀之真實），且不得完
    全加諸於行為人。倘依行為人所提證據資料，可認有相當理
    由確信其為真實，或對於行為人乃出於明知不實故意捏造或
    因重大過失、輕率、疏忽而不知其真偽等不利之情節未善盡
    舉證責任者，均不得謂行為人為未盡注意義務而有過失。縱
    事後證明其言論內容與事實不符，亦不能令其負侵權行為之
    損害賠償責任。」之裁判意旨，可資參照。從而：
  1.在民事事件中，就一人行使言論自由，是否構成不法侵害，
    基於法律秩序之統一性，自應就整體法規範予以評價考量，
    而憲法為民事法之上位規範，在為民事法解釋時亦不應違反
    憲法原則及憲法精神，況民事責任與刑事責任相同，均在對
    行為人違反義務行為課以負擔，僅因反社會性及影響之法益
    不同而設定不同程序追究違反者之責任。大法官會議既已作
    成第509號解釋，應認民事責任亦應一體適用。是以，依刑
    法第310條第3項、第311條規定，及上開大法官會議第509號
    解釋所揭示之理念，自應置於民事侵害名譽權個案中予以考
    量，以為侵害名譽權行為之阻卻違法事由。
  2.處理涉及妨害名譽性質之言論，依刑法第311條第3款規定：
    「以善意發表言論，而對於可受公評之事，為適當之評論者
    ，不罰。」，此所謂合理評論原則，所保護者為「意見或評
    論的陳述」。蓋陳述事實與發表意見不同，事實有真實與否
    之問題，意見則為主觀價值之判斷，無所謂真實可言。意見
    評論之語詞常屬評價性語詞，本屬主觀，無從以客觀事實證
    明。在判斷某種意見評論是否「合理」或「適當」，並不是
    在審查其評論或意見之表達，是否選擇了適當之詞彙，而係
    在審查其評論所根據之事實或評論之事實，是否已為大眾知
    曉，或是否在評論同時一併公開陳述，其目的在使大眾去判
    斷表達意見之人對某項事務之評論或意見是否持平，表達意
    見人是否能受到社會大眾之信賴及其意見或評論是否會被社
    會接受，社會自有評價及選擇。因之，應受保護之善意、合
    理之評論，應具備：(1)其所為之陳述，係意見之表達，而非
    事實之陳述；(2)其所評論者必須與公眾利益有關；(3)其評論
    所根據或所評論之事實，應隨同評論一併公開陳述或已為眾
    所周知之事實；(4)表意人為評論時，其動機並非以損害他人
    之名譽為唯一目的等四要件。至陳述事實固有真實與否之問
    題，惟所陳述之事實如與公共利益相關，為落實言論自由之
    保障，亦難責其陳述與真實分毫不差，祇其主要事實相符，
    應足當之（最高法院96年度台上字第928號判決意旨參照）
    。
(二)經查，被告固有向記者甲○○陳述，且經甲○○於前揭時、
    地所報導「竹科研發中心更新工程剛開始由丙○○負責，當
    時決定採統包，但廠商低價得標後，又不斷追加預算，交大
    很生氣，但追加預算在50%的法律規定範圍內，沒有辦法，
    學校也只能善後」、「關於捐款問題，溫壞岸指出，當初聯
    電與台積電要各捐5,000,000元給竹科研發中心，做為美化
    景觀經費，丙○○說由他來處理這筆錢，沒想到去向出問題
    」等語之事實，業如前述，核諸被告所陳述之前開內容，概
    屬事實之陳述，難認係意見之表達，惟因「國家矽導計畫」
    乃經濟部、國科會所共同推動之國家重大經濟建設，其矽導
    計畫推動綱要即明列建置「矽導竹科研發中心」，以將台灣
    從半導體製造中心提昇至半導體設計服務中心，目的要讓台
    灣在世界半導體、資訊電子業中，從製造提昇至研發的角色
    ，並預估可為台灣創造達10兆元之產值，是系爭廠房興建工
    程既為國家矽導研發計畫之重要廠房興建工程，則被告所為
    前開關於系爭工程之陳述內容即應認公共利益相關，揆諸前
    開說明，倘足證明被告所陳述之前開內容之主要事實確屬真
    實，即難認被告有何故意侵害原告名譽權之故意可言，亦難
    令被告負侵權行為之損害賠償責任，此自屬當然。茲就被告
    所陳述之上開內容是否真實，論述如下：
  1.關於被告所陳述：「竹科研發中心更新工程剛開始由丙○○
    負責，當時決定採統包」等語。經查，系爭工程前於92年5
    月間，經科管局委託交通大學代為辦理，嗣經交通大學前任
    校長乙○○委託原告及所屬建築團隊負責，迄於93年7月27
    日由交通大學晶片系統研究中心接手承辦系爭更新工程，並
    於93年9月間成立竹科矽導研發中心大鵬廠工程審議委員會
    負責系爭工程之審議事項，而系爭工程當初確係以統包方式
    辦理招標等情，此有竹科矽導研發中心大鵬廠工程審議委員
    會第1次會議紀錄、國立交通大學94年7月15日交大建築字第
    0940 02886號函及檢附交通大學辦理矽導竹科研發中心建築
    更新工程情形，審核通知事項聲復表、矽導竹科研發中心經
    營管理協調會議紀錄、交通大學晶片系統中心主任簽及大鵬
    廠所有檔案交接清單等件為證（見本院卷第39至43頁、第47
    、52頁、第234至241頁），且為原告所不爭執，則被告此部
    分之陳述自屬事實。
  2.關於被告所陳述：「但廠商低價得標後，又不斷追加預算，
    交大很生氣，但追加預算在50%的法律規定範圍內，沒有辦
    法，學校也只能善後」等語。經查：
  (1)系爭工程經以統包方式辦理公開招標後，由年豐營造公司於
    92年11月5日以267,230,000元之金額得標，雙方並於同年月
    14日簽訂工程契約，詎於僅歷時2月餘之93年2月間，年豐營
    造公司即辦理變更追加工程款金額高達116,800,000元，為
    決標簽約金額267,230,000元之43.71%，嗣再於歷時5月餘之
    93年8月間，年豐營造公司再度辦理變更追加工程費用，經
    扣除年豐營造公司應追減之工程部分，合計尚應增加工程款
    金額596,327元，至原告固於93年6月21日簽請自即日起請辭
    「矽導竹科研發中心建築更新工程（大鵬廠）」之主辦工作
    ，嗣於93年7月13日交通大學並即召開矽導竹科研發中心經
    營管理協調會議，且議決預定93年7月27日召開交接會議，
    由交通大學晶片系統研究中心接手承辦系爭更新工程等情，
    此有原告93年6月21日簽及矽導竹科研發中心經營管理協調
    會議紀錄、交通大學晶片系統中心主任簽及大鵬廠所有檔案
    交接清單等件附卷可參（見本院卷第97至99頁、第234至241
    頁），惟由原告於93年10月7日簽請辦理年豐營造公司第2次
    變更追加工程款之簽辦公文及矽導竹科研發中心新建工程結
    算前置作業工作小組第1次會議紀錄之內容以觀，堪認年豐
    營造公司嗣所申請辦理第2次追加工程款事宜，亦係由原告
    及所屬之建築所負責審議辦理，此並有原告93年10月7日簽
    辦公文及矽導竹科研發中心新建工程結算前置作業工作小組
    第1次會議紀錄等件附卷可稽（見本院卷第82、242頁），是
    以，於原告負責且擔任系爭工程之主辦人期間，其統包商之
    年豐營造公司確有2次辦理追加工程款項之事實，堪可認定
    ，姑不論年豐營造公司辦理變更追加工程業已事前徵得交通
    大學、科管局之同意，此有SOC設計服務專區規劃推動小組
    第7次會議備忘錄、園區業務督導小組第19次審查會議紀錄
    、大鵬廠SOC改建決策小組第3次會議紀錄及簽名單等件附卷
    可參（見本院卷第10、11、13、14頁），惟此尚無解於年豐
    營造公司確實不只1次辦理追加工程款預算之事實，則年豐
    營造自得標後僅歷時9月之時間既已有2次辦理追加工程款之
    事實，則被告指述年豐營造公司有不斷追加預算情事即尚非
    子虛。
  (2)次按機關基於效率及品質之要求，得以統包辦理招標。前項
    所稱統包，指將工程或財物採購中之設計與施工、供應、安
    裝或一定期間之維修等併於同一採購契約辦理招標，政府採
    購法第24條第1、2項定有明文；又按機關以統包辦理招標，
    應先評估確認下列事項：二、可縮減工期且無增加經費之虞
    ，此為統包實施辦法第2條第2款所明定。經查，系爭工程係
    採統包方式辦理招標，詎年豐營造公司於92年11月5日以267
    ,230,000 元之金額得標後，旋於僅歷時2月餘之93年2月間
    ，以限制性招標方式，辦理變更追加工程款金額高達116,80
    0, 000元，此金額為決標簽約金額267,230,000元之43.71%
    ，雖未違政府採購法第22條第1項第6款所定：「機關辦理公
    告金額以上之採購，符合下列情形之一者，得採限制性招標
    ：六、在原招標目的範圍內，因未能預見之情形，必須追加
    契約以外之工程，如另行招標，確有產生重大不便及技術或
    經濟上困難之虞，非洽原訂約廠商辦理，不能達契約之目的
    ，且未逾原主契約金額百分之50者。」之限制，惟此變更追
    加之工程款金額確已逼近政府採購法第22條第1項第6款所定
    百分之50之限制範圍，嗣再於歷時5月餘之93年8月間，年豐
    營造公司又辦理變更追加工程費用，經扣除年豐營造公司應
    追減之工程部分，合計尚增加工程金額596,327元，是統包
    商年豐營造公司先後2次追加工程款雖均難認有何違反政府
    採購法關於限制性招標所定百分之50之限制範圍，惟其以
    267,230,000元得標後，嗣所變更追加之工程款金額總計高
    達117,396,327元，衡諸常情，確會令人引發廠商是否有低
    價得標之不當聯想，復參諸系爭報導同日另篇由記者李宗祐
    、甲○○所報導標題為「矽導竹科研發中心10幾億元廠房會
    漏水」之新聞內容亦提及「…據了解，工程招標時，承包商
    低價搶標，得標後卻不斷追加預算，最後還倒閉，留下爛攤
    子…」之事實，此觀之中國時報95年6月7日之新聞報導內容
    亦明（見本院卷第28頁），則被告所陳述：「廠商低價得標
    後，又不斷追加預算，但追加預算在50%的法律規定範圍內
    ，沒有辦法。」等語，亦難認有何虛偽不實之情。
  (3)再查，原告於93年2月間以限制性招標方式辦理第1次變更追
    加工程款116,800,000元後，校園內即有「弊案」、「拿回
    扣」等流言在校園流傳，原告並即於93年6月21日簽請自即
    日起請辭「矽導竹科研發中心建築更新工程（大鵬廠）」之
    主辦工作，此觀原告所提其93年6月21日簽及致乙○○校長
    之書函自明（見本院卷第97至100頁），嗣於93年7月13日交
    通大學召開矽導竹科研發中心經營管理協調會議，並議決預
    定93年7月27日召開交接會議，改由交通大學晶片系統研究
    中心接手承辦系爭更新工程，迄並於93年9月間成立竹科矽
    導研發中心大鵬廠工程審議委員會負責系爭工程之全部審議
    事項，至年豐營造公司於93年8月間辦理第2次追加工程款並
    陳報完工後，旋即於93年10月間發生無預警宣告倒閉，負責
    人潛逃國外之事端，嗣由於系爭工程之施作瑕疵，乃陸續發
    生停電、跳電及頂樓漏水等重大施作瑕疵問題，迄審計部教
    育農林審計處亦一再發函指正系爭工程之招、決標、變更追
    加款項、估驗等程序有諸多未符法令之處，並要求查明承辦
    系爭工程之相關人員是否有涉行政之疏失責任，此均有竹科
    矽導研發中心大鵬廠工程審議委員會第1次會議紀錄、交通
    大學94年7月15日交大建築字第0940002886號函、審計部教
    育農林審計處94年9月2日審教處伍字第0940001139號函、94
    年12月14日審教處伍字第0940001644號函、95年3月15日審
    教處伍字第0950000275號函、95年6月6日審教處伍字第0950
    000581號函、年豐營造股份有限公司93年8月15日（93）豐
    字第441號函、93年8月22日（93）豐字第468號函、矽導竹
    科研發中心經營管理協調會議紀錄、交通大學晶片系統中心
    主任簽及大鵬廠所有檔案交接清單等件附卷可參（見本院卷
    第39至43頁、第47至80頁、第102、105頁、第234至241頁）
    ，是以，交通大學於受委託承辦系爭工程後，先係發生於決
    標簽約後未久，即辦理限制性招標而變更追加1億餘元之工
    程款事件，嗣校園內即流傳有「弊案」、「拿回扣」等傳言
    ，迄又發生統包商年豐營造公司倒閉、施作瑕疵等問題，復
    再經審計部教育農林審計處一再發函要求查明承辦系爭工程
    之相關人員是否涉行政疏失責任，前此並業經媒體廣為報導
    ，綜上事端，堪認確已嚴重影響交通大學之校譽，則交通大
    學甚或前任張校長對此很生氣，衡酌常情，亦屬當然之理，
    況交通大學嗣於96年6月26日確經秘書室簽請將承辦系爭工
    程之建研所、總務處、會計室等相關人員，提職員評審委員
    會審議，此亦有交通大學秘書室簽及審計部農林教育審計處
    審核通知查明處理事項及本校人員責任相關表等件為證（見
    本院卷第271至284頁），執此，更足徵被告此部分所陳：「
    交大很生氣」等語，要難認有何虛妄不實之處。
  (4)復查，系爭工程依契約規定原應於93年8月15日（含第一次
    追加）完成驗收並取得使用執照，詎統包商年豐營造公司雖
    於93年8月15日陳報完工，此有年豐營造股份有限公司93年8
    月15日（93）豐字第441號函、93年8月22日（93）豐字第46
    8號函等件為證（見本院卷第102、105頁），惟系爭工程尚
    有諸多未完工且施作瑕疵之情形，故一直無法通過驗收，此
    觀由原告擔任主席之矽導竹科研發中心新建工程結算前置作
    業工作小組第2次會議94年8月16日第2天會議紀錄之內容自
    明（見本院卷第245至247頁）。嗣於94年9月15日再由原告
    主持矽導竹科研發中心建築更新工程清點結算會議，此亦有
    矽導竹科研發中心建築更新工程清點結算會議附卷可參（見
    本院卷第248、249頁），由此，堪認年豐營造公司確有未依
    約於期限內完工之情，迄於93年10月間，年豐營造公司竟又
    無預警地宣告倒閉，負責人並已潛逃至國外，致系爭工程遲
    遲未能完成驗收工作，而因有部分廠商已於93年7月間先行
    進駐廠房，詎因廠商之施作瑕疵，導致廠房發生停電、跳電
    及漏水等重大施作瑕疵之問題，嗣經媒體廣為報導，而審計
    部教育農林審計處亦一再發函指正，此均有焦點新聞、東森
    新聞及前開審計部教育農林審計處函文在卷可憑（見本院卷
    第44、45頁、第64至80頁），迄交通大學終於94年10月14日
    ，在交通大學總務長林健正教授之主持下，召開矽導竹科研
    發中心建築更新工程正式結算會議，完成系爭工程之結算等
    相關事宜，並於該次會議中議決將系爭工程已確定計價項目
    先行移交科管局續辦，並辦理PCM及監造單位業主轉移，以
    利科續辦改善作業，而系爭工程亦已於95年4月30日移回科
    管局續辦，此並有矽導竹科研發中心建築更新工程正式結算
    會錄紀錄附卷可稽（見本院卷第260至264頁），則交通大學
    於統包商年豐營造公司倒閉後，為年豐營造公司未施作完成
    且有瑕疵之工程善後，此亦屬事實，則被告此部分之陳述，
    亦難認有何故意誣蔑原告名譽權之不法故意。
  3.關於被告所陳述：「當初聯電與台積電要各捐5,000,000元
    給竹科研發中心，做為美化景觀經費，丙○○說由他來處理
    這筆錢，沒想到去向出問題。」等語。經查，由系爭報導中
    原告對捐款問題所回應之內容互核以觀，堪認聯電公司與台
    積電公司初始確均有捐款5,000,000元給竹科研發中心之計
    畫，則被告此部分之陳述應屬事實，惟最後只有聯電公司於
    92年11月25日與交通大學簽訂聯華電子股份有限公司捐助國
    立交通大學興建科學園區大鵬廠聯電庭園合約書，約明聯電
    公司為支持交通大學之新竹科學園區大鵬廠整體更新計劃，
    同意捐助5,000,000元在全區廣場中興建「聯電庭園」，款
    項分2期（92年11月及92年3月），每期2,500,000元，匯入
    「交通大學思源基金會」專戶，而「聯電庭園」應將於93年
    8月31日前完工，完工前並由聯電公司再次確認名稱後，設
    置永久捐贈紀念牌等情，有前開興建科學園區大鵬廠聯電庭
    園合約書1件附卷可稽（見本院卷第85頁），嗣聯電公司即
    依約先後於92年12月1日及93年4月21日將各2,500,000元匯
    入交通大學思源基金會專戶，惟於聯電公司捐款當時，原告
    尚為矽導竹科研發中心大鵬廠整體更新計劃改建工程之主辦
    人，故該筆捐款乃由原告負責運用，以完成「聯電庭園」之
    建造，此自屬當然，然原告是時同時亦為交通大學「建築館
    /美術館興建計畫」之承辦人，且前於92年11月7日與思源基
    金會簽訂委託契約，委託思源基金會代為處理支付「交大建
    築館/美術館興建計畫」服務費用，此亦有前開委託書附卷
    可參（見本院卷第209頁）。故原告乃於聯電公司將前開捐
    款匯入思源基金會帳戶後，即先後於92年12月間、93年4月
    間以「建築館/美術館設計費」之名目，申請支用前開聯電
    公司之捐款，並經思源基金會於92年12月29日撥付第1期款2
    ,400,884 元（0000000＋25884＝0000000，約日幣0000000
    元），嗣原告雖再申請撥付第2期款2,370,000元（約日幣
    0000000元）部分，惟未經思源基金會再予撥付，迄於93年9
    月24日經「竹科矽導研發中心大鵬廠工程審議委員會」召開
    第1次審議會議，經討論後認為企業捐款要重視捐款之精神
    ，自應依捐款原意使用捐款之經費，為維護募款人（張校長
    及黃主任）聲譽，並避免影響交大校譽，不利未來校友之募
    款，乃即議決「請主秘（交通大學主任秘書）儘速協助將該
    捐款已支出部份追回」等語，嗣原告雖已於93年11月9日簽
    請支付安藤忠雄設計「建築館/美術館」之設計費，並同時
    將自思源基金會所支用聯電捐款之2,400,884元歸還，此有
    原告93年8月23日簽、93年11月9日簽、財團法人交大思源基
    金會職員慧書函、財團法人交大思源基金會請款單、支票
    、中國國際商業銀行科學園區分行匯款單、委託契約書、原
    告93年8月5日簽、93年8月23日簽、93年9月10日簽、彭德保
    93年10月14日簽、原告93年11月9日簽及國立交通大學與白
    文正先生合作意願書（均影本）等件附卷可佐（見本院卷第
    26、27頁、第205至209頁、第225至231頁），惟事後檢調單
    位確即針對「聯電庭園」捐款之動支是否不當予以偵辦，而
    原告所涉反貪污治罪條例案件，刻亦正由台灣新竹地方法院
    檢察署簽分96年度偵字第2707號偵辦中，此有台灣新竹地方
    法院檢察署95年4月17日竹檢威強94他1151字第09136號函、
    法務部調查局新竹市調查站94年7月4日調竹肅字第09479604
    060號函及原告台灣高等法院前案紀錄表等件在卷可佐（見
    本院卷第81、86、332頁），則被告所為前開意見之陳述亦
    難認屬虛妄。
(三)綜上，被告所為與公共利益有關之前開陳述內容，概均難認
    非屬真實等情，既如前述，自難認有何侵害原告名譽權之不
    法故意，亦難令被告負侵權行為之損害賠償責任，則原告上
    開主張尚非足採，被告前揭所辯即堪可採信。
三、若被告散布上開言論確已損害原告之名譽，則原告請求賠償
    金額及登報道歉，是否有理由？
    本件被告所陳述與公眾利益有關之上開內容，既難認與事實
    不符，自難認對於原告之社會評價有所貶損，當不構成對原
    告名譽權之侵害，難令被告負侵權行為之損害賠償責任等情
    ，均已詳如前述，則此部分之爭點即無加以論述之必要，附
    此敘明。
陸、綜上所述，被告之行為既與侵權行為之要件不該當，自難令
    其負損害賠償責任。從而，原告依侵權行為之法律關係，訴
    請被告應給付原告5,000,000元，並自起訴狀繕本送達翌日
    起至清償日止，按週年利率百分之5計算利息，及應於中國
    時報第A9版，以14號字體及半版之篇幅刊登如起訴狀附件所
    示之道歉聲明，均洵非有據，應予駁回。又原告之訴既經駁
    回，則其假執行之聲請亦失所附麗，應併予駁回之。
柒、因本案事證已臻明確，兩造其餘主張、陳述及所提之證據，
    經審酌後，或與判決結果無涉，或與本件爭點無關，爰不一
    一論述，附此敘明。
捌、結論：本件原告之訴為無理由，依民事訴訟法第78條，判決
    如主文。
中    華    民    國    97    年    1     月    31    日
                  民事第一庭    法  官  高敏俐
以上正本係照原本作成。
如對本判決上訴，須於判決送達後20日內向本院提出上訴狀。
中    華    民    國    97    年    1     月    31    日
                                書記官  黎秀娟


司法院資訊處製作；財團法人民間司法改革基金會備份。
